臺灣高等法院臺中分院刑事判決　　 100年度侵上訴字第1975號
上　訴　人　臺灣苗栗地方法院檢察署檢察官 
上　訴　人
即　被　告　楊建德
選任辯護人　張智宏律師
上列上訴人等因被告妨害性自主案件，不服臺灣苗栗地方法院10
0年度訴字第361號中華民國100年8月23日第一審判決（起訴案號
：臺灣苗栗地方法院檢察署100年度偵字第1684號、第1767號）
，提起上訴，本院判決如下：
    主  文
原判決撤銷。
楊建德成年人故意對少年犯強制性交未遂罪，處有期徒刑參年捌
月。
    事  實
一、楊建德成年人與代號00000000000B之女子（真實姓名年籍
    資料詳卷，以下簡稱Ｂ女）同居在苗栗縣竹南鎮保安林35之
    1號，而Ｂ女之女即代號00000000000A之女子（民國83年5
    月生，真實姓名年籍詳卷，以下簡稱Ａ女）係14歲以上未滿
    18歲之少女，並與楊建德、B女同住一處。楊建德於民國100
    年2月4日23時許，身上披著外套、穿四角內褲，持續敲Ａ女
    之房門，並對Ａ女稱Ｂ女精神病發作，要Ａ女去看一下Ｂ女
    ，Ａ女乃開門欲去看Ｂ女，惟楊建德乃隨即趁機進入Ａ女房
    內，要Ａ女坐在床邊，並告訴Ａ女不用去了，楊建德也坐在
    床邊，說為何他必需負擔Ｂ女及Ａ女的生活費，他是看在Ｂ
    女的情面才收留Ａ女及Ｂ女等語後，楊建德突然環抱Ａ女，
    並說他很累，要Ａ女借他抱一下，Ａ女當時很害怕只得側移
    身體離開楊建德，惟楊建德竟基於強制性交之犯意，隨即起
    身鎖上Ａ女之房門，之後即轉身將Ａ女整個人撲倒在床上，
    楊建德又脫掉其所穿之外套跟內褲，再強行脫掉Ａ女之外褲
    及內褲，Ａ女雖不從而極力抵抗並大聲喊叫「救命」、「不
    要」，惟仍不敵楊建德之強制力，楊建德乃以其陰莖摩擦Ａ
    女之陰部附近，企圖強制將其陰莖插入Ａ女之陰道之方式施
    以強制性交行為，惟因Ａ女不從抵抗並不時喊叫，始驚動Ｂ
    女前來察看，然因Ａ女房門遭上鎖，Ｂ女乃持續敲門，楊建
    德才停止其強制性交行為而未得逞，只得穿上內褲披上外套
    去開門，Ａ女即一直哭泣，Ｂ女見楊建德穿著內褲，而Ａ女
    沒有穿著外褲及內褲，即責罵楊建德「你在幹嘛，你是不是
    人啊」等語，嗣經Ａ女就讀之學校老師得知上情後，由學校
    立即通報社會局，始知悉上情。
二、案經苗栗縣警察局竹南分局報告臺灣苗栗地方法院檢察署檢
    察官偵查後起訴。
    理  由
壹、程序方面：
一、依性侵害犯罪防治法第12條第2項之規定，司法機關所製作
    必須公示之文書，不得揭露被害人之姓名、出生年月日、住
    居所及其他足資識別被害人身分之資訊。本件判決書事實欄
    及理由欄關於被害人及被害人之母、阿姨之姓名僅記載代號
    （真實姓名、年籍資料詳卷）。
二、按被告以外之人於偵查中向檢察官所為陳述，除顯有不可信
    之情況者外，得為證據，刑事訴訟法第159條之1第2項定有
    明文。偵查中對被告以外之人（包括證人、鑑定人、告訴人
    、被害人及共同被告等）所為之偵查筆錄，或被告以外之人
    向檢察官所提之書面陳述，性質上均屬傳聞證據。惟現階段
    刑事訴訟法規定檢察官代表國家偵查犯罪、實施公訴，依法
    其有訊問被告、證人及鑑定人之權，證人、鑑定人且須具結
    ，而實務運作時，檢察官偵查中向被告以外之人所取得之陳
    述，原則上均能遵守法律規定，不致違法取供，其可信度極
    高，職是，被告以外之人前於偵查中已具結而為證述，除反
    對該項供述得具有證據能力之一方，已釋明「顯有不可信之
    情況」之理由外，不宜以該證人未能於審判中接受他造之反
    對詰問為由，即遽指該證人於偵查中之陳述不具證據能力。
    且所謂不可信性情況，法院應審酌被告以外之人於陳述時之
    外在環境及情況，例如：陳述時之心理狀況、有無受到外力
    干擾等，以為判斷之依據。本件證人Ｂ女於檢察官偵查中，
    以證人之身分陳述，經告以具結義務及偽證處罰後，於命證
    人朗讀結文後具結，其係於負擔偽證罪之處罰心理下證述，
    並以具結擔保其供述之真實性，又無受其他不當外力干擾之
    情形，其未曾提及檢察官在偵查時有不法取供之情形，依上
    說明，其於偵查中之證言自具有證據能力。
三、再按被告以外之人（包括證人、鑑定人、告訴人、被害人及
    共同被告等）於審判外之陳述雖不符刑事訴訟法第159條之1
    至之4等4條之規定，而經當事人於審判程序同意作為證據，
    法院審酌該言詞陳述或書面陳述作成時之情況，認為適當者
    ，亦得為證據；當事人、代理人或辯護人於法院調查證據時
    ，知有刑事訴訟法第159條第1項不得為證據之情形，而未於
    言詞辯論終結前聲明異議者，視為有前項之同意，同法第
    159條之5定有明文。立法意旨在於傳聞證據未經當事人之反
    對詰問予以核實，原則上先予排除。惟若當事人已放棄反對
    詰問權，於審判程序中表明同意該等傳聞證據可作為證據；
    或於言詞辯論終結前未聲明異議，基於尊重當事人對傳聞證
    據之處分權，及證據資料愈豐富，愈有助於真實發見之理念
    ，且強化言詞辯論主義，使訴訟程序得以順暢進行，上開傳
    聞證據亦均具有證據能力。本件證人楊福盛於警詢中為陳述
    ，其性質雖屬傳聞證據，惟查無符合同法第159條之1至之4
    等前4條之情形，其所為之上開警詢筆錄內容，業經本院審
    理時予以提示並告以要旨，且經檢察官、被告及辯護人表示
    意見，當事人已知上述筆錄乃傳聞證據，且未於言詞辯論終
    結前對該筆錄內容聲明異議，依上開規定，是其於警詢中之
    證言已擬制同意其有證據能力，本院審酌上開筆錄作成時，
    較無人情施壓或干擾，亦無不當取供之情形，認為以之作為
    本案之證據亦屬適當，是其於警詢中之證言自具有證據能力
    。
貳、實體部分：  
一、訊據上訴人即被告楊建德（下稱被告）固坦承其有於上開時
    間有至被害人Ａ女房間，惟矢口否認有對Ａ女強制性交未遂
    之犯行，辯稱：Ａ女所述不實在，我於上開時間進入Ａ女房
    間，僅係例行性至Ａ女房間巡視，並囑咐Ａ女早點睡覺，並
    無對Ａ女為任何性侵行為，且我曾因不允許Ａ女玩電腦而跟
    Ａ女爭吵過云云。
二、認定被告犯強制性交未遂罪所憑之證據及理由：
  (一)被告於上開時、地，以上開強暴方式對被害人Ａ女為強制性
    交未遂之事實，業據證人即被害人Ａ女於原審審理時證述明
    確，證人Ａ女證述如下：
  1.證人Ａ女於原審具結證稱：（問：妳怎麼稱呼楊建德？）我
    母親要求我喊他為爸爸。（問：妳有這樣叫嗎？）有。（問
    ：妳是從小時候就跟他住在一起嗎？）從國小二年級開始。
    （問：平常跟他相處怎麼樣，平常妳跟他的相處情況好不好
    ？）就普普通通。（問：妳沒有告訴他說，你不是我親生爸
    爸，你不可以抱我，妳沒有這樣講過，是不是？）我只有反
    抗，我沒有明確的說過。（問：我現在先問妳的就是妳睡覺
    的時候，楊建德跟妳發生的那一件事情，不是問楊建德把妳
    們送回去那一部分，妳可以再詳細講一下，妳在睡覺的時候
    ，妳跟楊建德發生的那件事情嗎？）那一天晚上我睡覺，然
    後我聽到楊建德他在敲我的房門，那時我的門是鎖著的，他
    就是要我開門，我就說不要，然後他說妳媽媽症狀就病發，
    要我去看一下，後來我就開門了，我本來要去楊建德和我母
    親的寢室看，他不讓我去，我一開門，楊建德就進來了，他
    就反手把門帶上，然後楊建德就叫我坐在床邊，他也坐下，
    那一天楊建德說什麼這樣照顧我母親這樣很疲憊什麼的，後
    來他就把我撲倒在床上，楊建德有脫掉我的外褲和內褲，我
    有覺得他用他的性器官抵住我的私處，因為我有掙扎和呼叫
    ，後來他聽見我母親在外面敲門，他就停了下來，過了一會
    兒他才去開門，我母親開門的時候就看到我們就衣衫不整，
    他就大罵楊建德說你怎麼可以這樣，後來我母親和楊建德他
    們就回到房間，我母親就叫我回到房間繼續睡覺，我母親也
    沒有詢問我說有沒有怎麼樣，那天晚上大致上就是這樣。（
    問：楊建德那天是穿什麼樣的衣服進去？）我只記得楊建德
    身上有披一件外套，他是穿四角褲，可是詳細的款式或是顏
    色那些，我並不太記得。（問：他是一進來就把門反鎖嗎，
    還是妳鎖上的？）我不確定他是不是一進門就反鎖，可是鎖
    上門的人不是我。（問：妳那時候跟他坐在床邊的時候，妳
    有沒有想要離開？）有。（問：妳怎麼樣表示要離開？）我
    說我想去看一下我母親。（問：妳為什麼沒有離開？）楊建
    德說…就是說我母親情況安定下來了，不用去看，然後楊建
    德說他想和我聊一聊。（問：妳有想跟他聊一聊嗎？）並不
    想。（問：那一天妳跟他坐在床緣，他怎麼樣把妳壓下去，
    妳說你們二個一開始在聊天，然後呢？）後來他就環抱我，
    楊建德後來就是說借抱一下，這樣子。（問：從正面還是怎
    麼樣抱？）他坐在我旁邊，就是1隻手在後面，1隻手在前面
    這樣環抱。（問：妳沒有掙扎？）微微的。（問：什麼叫微
    微的？）就…有點…就是手臂有點要，就是把他支開。（問
    ：還有呢？）後來就是把我推在床上。（問：後來他把妳整
    個人推在床上？）對。（問：這時候妳還有反抗嗎？）我要
    反抗。（問：妳怎麼反抗？）就是雙手要很用力支開他，可
    是力氣比不過楊建德。（問：他有沒有壓住妳？）有。（問
    ：怎麼樣壓住？）我要起身，然後把我推倒。（問：這時候
    妳有沒有哭，有沒有叫？）有。（問：妳的聲音是像妳現在
    的聲音，還是很大聲的喊？）起先是很大聲，可是喊到喉嚨
    …。（問：妳剛才說他有用性器官要抵住妳的私處，他的性
    器官有進到妳的私處嗎？）沒有。（問：是碰到外面這樣子
    而已，還是有進去？）就在我的私處那邊磨擦。（問：那時
    候妳的內褲已經被脫掉了？）對。（問：所以他只是在外部
    磨擦？）對。（問：這時間有多久？）可能就幾十秒吧。（
    問：妳覺得他磨擦的意思，妳感覺上他想要怎麼樣？）企圖
    進入。（問：當妳媽媽進來的時候，妳有跟妳媽媽講說楊建
    德對妳做了什麼事嗎？）我沒有跟我媽媽講。（問：她怎麼
    知道楊建德是要侵犯妳，還是妳當時是不是有哭？）我當時
    是有哭，然後我的內褲還來不及穿上，楊建德也還沒穿上他
    的內褲。（問：所以妳媽媽看到現場狀況就知道發生什麼事
    了？）對。（問：發生這一件事情之後，妳媽媽有跟妳講要
    怎麼樣嗎？）沒有。（問：為什麼發生這一件事，妳們還是
    住在原來的地方？）沉默未答。（問：妳有跟妳媽媽要求說
    要離開楊建德的住處嗎？）我有要求過，可是是在發生這件
    事之前。（問：後來為什麼會搬到妳阿姨家？）這件事發生
    之後隔天的晚上，就是剛才我陳述的，我在房裡聽見楊建德
    和我母親在爭吵，楊建德可能似乎要拿工具撬開房門，我母
    親才親自過來叫我開門，我母親就叫我東西收一收，然後我
    和我母親和楊建德就開車到桃園，我和我母親那個時候就先
    暫住在阿姨家。（問：妳媽媽平常有在工作嗎？）有，可是
    後來漸漸都待在家裡沒出去工作，偶爾出去幫忙這樣。（問
    ：這樣子的話，平日的生活費是誰給她的？）母親的生活費
    就楊建德工作拿回來給她。（問：在事發之後，楊建德有沒
    有自己或透過別人，或者是妳母親來跟妳道歉？）沒有。（
    問：在上禮拜和解之前，楊建德還是妳母親有來問過妳的意
    見嗎？）沒有。（問：妳母親上禮拜跟他和解的時候，答應
    無條件原諒他，這個有經過妳的授權嗎，她有問過妳？）沒
    有。（問：楊建德對妳做這一些事情，妳有沒有可能原諒他
    ？）不可能。（問：妳對他除了很冷漠以外，妳有沒有可能
    故意編造事情去誣賴他？）沒有。（問：妳跟阿姨的感情，
    在這過去是不是很好，有沒有常常接觸？）感情是不錯，可
    是不常聯絡。（問：妳碰到什麼事也不會去跟阿姨講，是嗎
    ？）在那之前是等語（見原審卷第48至62頁）。
  (二)而證Ａ女上揭證述情節，亦核與證人Ｂ女於偵訊時所證述情
    節相符：
  1.證人Ｂ女於偵訊中證稱：（問：於100年2月4日晚上你人在
    何處？）我在竹南鎮家中睡覺。（問：當天Ａ女與楊建德發
    生何事？）我晚上聽到電話聲起來，之後聽到Ａ女的哭聲，
    我就到Ａ女的房間敲門，但房門鎖住，我就用力敲，後來楊
    建德過來開門，當時房內有Ａ女跟楊建德。（問：開門後楊
    建德做何事？）我問楊建德在做什麼，楊建德沒有回答我。
    （問：楊建德過多久離開？）我進去房內後，楊建德就走了
    。（問：當時楊建德是穿何衣物？）穿件外套，下面穿平常
    穿的四角內褲。（問：你當時有無罵楊建德？）我問楊建德
    「你在幹麻，你是不是人啊」楊建德沒有回答。（問：楊建
    德離開後，你做何事？）我問Ａ女有無怎樣，Ａ女說沒有，
    我就叫Ａ女回去睡覺，之後我再回房內跟楊建德吵。（問：
    跟楊建德吵何事？）我問楊建德說是什情形，畢竟是教養10
    幾年小孩的父親了，怎麼可以這樣，但楊建德都不理我。（
    問：Ａ女有無跟你說當天發生何事？）Ａ女只說楊建德要欺
    負他。（問：何時？）我開房間門進去時。（問：你剛不是
    表示Ａ女說沒有怎樣？）Ａ女當時一直哭，說楊建德要欺負
    他，但沒有怎樣。（問：當天你進Ａ女房內後，待多久？）
    沒幾分鐘。（問：有無看到Ａ女下半身沒有穿褲子及內褲？
    ）我當時沒有注意。我心情很亂，楊建德為何跑到Ａ女房間
    去，我也會怕楊建德會對Ａ女亂來。（問：Ａ女跟你說楊建
    德欺負他時，你沒有進一步追問？）我去追問楊建德。（問
    ：所謂欺負代表何意？）我不會講。（問：在這邊要說實話
    ，就你所知你認為這邊的『欺負』代表何意？）就是男女要
    做的事。（問：是否是想去跟Ａ女發生性行為的意思？）是
    。（問：Ａ女有無跟你說楊建德想要跟他發生性行為？）有
    。就是當天晚上，Ａ女跟我說楊建德要欺負他。（問：既然
    如此，為何有辦法跟楊建德同住？）因我跟楊建德有感情。
    我認為沒有得逞就不會造成傷害，且我事後也有警告過楊建
    德。（問：你當時有無安慰Ａ女？）我說沒事了，叫Ａ女去
    睡覺，我就回房跟楊建德吵架。（問：楊建德對此有無任何
    表示？）楊建德不理我，隨便我罵。（問：楊建德有無承認
    對Ａ女性侵害？）沒有。但我質問時，楊建德就坐在那裡隨
    便我捶隨便我罵。（問：你如何質問楊建德？）我問他說「
    你是不是人啊，叫你爸爸叫了10幾年，這樣你也要硬騎上去
    」（台語）。（問：楊建德當時有無回答？）沒有。（問：
    Ａ女有無問你說為何不離開楊建德？）有。Ａ女問很多次。
    （問：Ａ女有無叫你帶她走？）有。Ａ女有叫我帶她搬出去
    。（問：你為何不願意？）我無力工作，如何養活Ａ女。（
    問：有沒有其他陳述？）我想說1個是我同居人，1個是我女
    兒，我都想保護他們。（問：可是楊建德有做錯事，應該接
    受法律制裁？）是沒錯，但我想傷害未造成等語（見10 0
    年度他字第218號卷第23至26頁）。
  2.證人Ｂ女於原審審理時雖具結證稱：（問：妳跟妳女兒感情
    怎麼樣？）我就忙著工作，我也沒怎樣。（問：跟楊建德呢
    ？）我們感情很好。（問：今年的2月4日那一天晚上，妳是
    不是有跟楊建德吵架？）（沉默5秒）忘記了。（問：妳記
    不記得今年過年的時候，有發生一件事情，然後因為那一件
    事情發生，跟楊建德吵架，有沒有這個印象？）（沉默4秒
    ）過那麼久了，哪裡記得。（問：是不是有一天晚上，楊建
    德有進入到妳女兒的房間，那一件事情妳還記得嗎？）他進
    小孩子的房間很正常，2、3天都會去，因為之前是我在管，
    就我出院以後換成他去管小孩子，看小孩子房間有沒有整理
    ，什麼的，他都會去。（問：有沒有1次妳晚上睡覺起來，
    有聽到妳女兒的哭聲，妳去查看的事情？）（沉默14秒）好
    像沒有。（問：《請審判長提示他字卷218號卷第23頁》妳
    看最後一段，妳先看這一段就好，妳有沒有這個印象，妳在
    偵查中講的這個事情，妳有沒有印象，就是說有一天晚上妳
    在睡覺的時候，聽到電話聲起來，然後又聽到妳女兒的哭聲
    ，有沒有這一件事情？）我有聽到電話聲，我有起來，對，
    沒有錯，那時候還沒睡。（問：妳有聽到妳女兒的哭聲嗎？
    ）她沒有哭，可是我有聽到聲音，我就去敲門了。（問：那
    一天敲門之後，是誰來開門？）我老公。（問：那時候房間
    裡面有誰？）我老公和我女兒，我有問他，我說你幹嘛，他
    說沒有，沒有就好了。（問：妳進去的時候，楊建德是穿什
    麼樣的服裝？）他穿平常家裡穿的這樣，就是上衣沒有穿，
    披一件外套，穿個四角褲。（問：妳問楊建德在幹嘛，他怎
    麼回答妳？）他說沒有，過來看看，就這樣而已。（問：妳
    進去看的時候，妳女兒那時候在做什麼？）那時候她好像在
    看書吧，還是什麼，我忘記了，沒什麼印象。（問：她那時
    候有沒有在哭？）不曉得。（問：她有沒有跟妳講說楊建德
    對她做了什麼事情？）（沉默12秒）好像是什麼欺負她，我
    也不知道。（問：妳有問妳女兒說，她說的欺負是什麼意思
    ？）我不曉得。（問：《請審判長提示他字第218號卷第24
    頁》倒數第8行，妳之前在檢察官那裡說，妳進房的時候有
    看到妳女兒一直哭，到底是今天講的對，還是那一天講的對
    ？）（沉默6秒）沒什麼印象。（問：妳有沒有罵楊建德說
    ，你是不是人，有沒有印象？）我沒罵他這樣，幹嘛罵他這
    樣子，我們吵架我也不會這樣罵他。（問：為什麼那一天妳
    女兒會跟妳講說，楊建德要欺負她？）欺負，我也不知道啊
    。（問：妳沒有追問妳女兒說，為什麼她講楊建德欺負她？
    ）我有問，她就是吱吱嗚嗚，要是真的有欺負她，我當天就
    可以報警，我幹嘛要那樣，對不對，現行犯不是很好嗎，證
    據齊全，驗什麼也有證據。（問：妳是不是有質問楊建德說
    ，你是不是人，她叫你爸爸叫了10幾年，你也要硬騎上去？
    ）（沉默3秒）好像沒有。（問：妳現在是不是還在跟楊建
    德一起住？）對。（問：妳女兒呢？）在她阿姨那裡，她不
    回來。（問：上禮拜四，妳有跟楊建德和解嗎？）有。（問
    ：妳有問過妳女兒的意見嗎？）因為我現在不能找她。（問
    ：所以那一份和解是妳在沒有問過妳女兒之下，妳自己跟他
    寫的嗎？）對，因為我現在找她，我違反保護令，她有聲請
    保護令。（問：是妳女兒有對妳聲請保護令？）對。（問：
    為什麼？）我哪知道，我找她就變成我有罪了，我幹嘛自找
    麻煩。（問：妳偵查中講說，妳確實說那一天聽到A女的哭
    聲，然後有去A女的房間敲門，楊建德過來開門，A女那時候
    一直哭，說楊建德要欺負她，妳那時候說欺負就代表楊建德
    想要對她發生性行為，難道那時候妳講的都是假話嗎？）那
    時候我在我妹那裡，應該是。（問：那妳是說這一段全部都
    是檢察官編的？）他問什麼我就答什麼。（問：妳現在生活
    費是誰付的？）我老公。（問：妳老公是誰？）楊建德。（
    問：站在妳做母親的立場，妳願意原諒楊建德？）對。（問
    ：妳希望看到楊建德被關嗎？）不希望。（問：妳剛才回答
    公辯的意思是說，妳女兒跟楊建德感情都很好？）對。（問
    ：都沒有發生過任何糾紛嗎？）沒有。（問：《提示100 年
    度偵字第1767號卷第23頁》這是距離案發後大概1個月左右
    時候問妳的，妳看這一些，妳講的話實不實在？）有啊，我
    有說過。（問：確定沒有錯？）對。（問：今天問妳一些細
    節，妳不是很清楚，是因為過很久的關係嗎？）應該是吧。
    （問：剛才檢察官給妳看的，妳在警察局做的筆錄，妳是說
    這些話妳有講過？）嗯。（問：所以這些內容是依據妳的話
    所記下來的？）嗯（點頭）。（問：那時候距離妳女兒講的
    事情已經1個多月了，妳那時候的記憶清楚嗎？）記憶就像
    平常一樣。（問：妳看了那天妳講的話，那些講的話，正確
    嗎？）對，他有問那些...。（問：我是說妳自己回答的那
    些內容，是事實嗎？）應該是吧。（問：所謂應該是就是說
    ：在2月4日年初二那一天晚上11點，妳有到妳女兒的房間，
    聽到妳女兒的哭聲，然後妳用力敲門，楊建德就打開房門，
    然後楊建德已經穿好衣服，妳問他說這樣子像人嗎，有沒有
    這回事？）（沉默6秒）好像有，又好像沒有。（問：《提
    示100年度偵字第1767號卷第22頁底》在筆錄中供述，妳女
    兒這樣講，在100年2月4日年初二，晚上11點的時候，楊建
    德侵入她房間，並將房間門反鎖，強行脫光她衣褲，意圖對
    她侵害，經她呼救為妳發現制止，就是警察已經先這樣告訴
    妳，是不是？）對。（問：只是因為警察先這樣告訴妳，說
    有這回事，所以要妳回答？）嗯。（問：妳才順著警察的意
    思回答？）對。（問：事實上情形怎麼樣，1個多月以後妳
    已經沒有印象？）我沒有印象。（問：所以妳那一天回答的
    內容不見得正確？）對。（問：妳有這樣講是沒錯，但是那
    個內容是不是正確，妳也沒把握？）對。（問：所以無論是
    在警察局，還是在檢察官面前，妳那時候回答，都是因為他
    們都有說，妳女兒怎麼說，所以妳才照著那樣回答，是不是
    ？）對。（問：妳認為她跟妳的感情比較好，還是跟楊建德
    的感情比較好？）應該說是跟老公比較好吧。（問：所以其
    實沒有理由，她要去編造1件不存在的事情，去傷害楊建德
    ，對不對？）對。（問：也就是有發生，妳女兒才會講，對
    不對？）應該對。（問：以妳自己帶她這麼多年，女兒的個
    性是不是這樣，妳認為她不會撒嬌，但是有發生的事情，她
    才會講，是不是？）是。（問：女兒跟妳講這件事情，妳當
    時有沒有很生氣？）我當然生氣。（問：妳為什麼很生氣？
    ）要是有這種事，這個要報警。（問：妳當時聽到，妳有立
    刻報警？）沒有，我說要是有這種事。（問：妳女兒當時有
    跟妳講這件事嗎？）沒有。（問：妳女兒有沒有要求妳帶她
    搬出去？）有。（問：為什麼？）她常常吵著叫我說我們搬
    離。（問：為什麼？）我有問她，她說住這裡很遠，又很煩
    ，就這樣子而已。（問：這件事情就是妳記得的就會講，對
    不對？）對。（問：這個是多久以前講的？）這個…好像她
    …她升高一吧。（問：所以也是好久以前了，對不對？）對
    。（問：那妳都記得，這件事情妳都記得？）對。（問：所
    以不會所謂一個月以前的事情，妳忘光光，是不是？）不會
    ，我看到就會回憶一下。（問：妳知道什麼就講什麼，對不
    對？）對。（問：所以妳講的話，就是妳知道的妳才會講，
    是不是？）對等語（見原審卷第32頁反面至47頁）。
  3.證人Ｂ女在原審審理中所為之上開證述雖與其之前在偵查中
    所為證述內容迵異，惟查，證人Ｂ女於偵訊中即證稱：我有
    問楊建德「你在幹麻，你是不是人啊」，楊建德沒有回答；
    楊建德不理我，隨便我罵；楊建德沒有承認對Ａ女性侵，但
    我質問時，楊建德就坐在那裡隨便我捶，隨便我罵；我問楊
    建德說是什麼情形，畢竟是教養10幾年小孩的父親了，怎麼
    可以這樣，但楊建德都不理我；我問他說「你是不是人啊，
    叫你爸爸叫了10幾年，這樣你也要硬騎上去」（台語）等語
    ，且證人Ｂ女更有就其於此事件發生後為何仍願與被告住在
    一起之心路歷程向檢察官證述稱：因我跟楊建德有感情，我
    認為沒有得逞就不會造成傷害，且因我事後有警告過楊建德
    ，所以我仍有辦法跟楊建德同住，Ａ女有叫我帶她搬出去，
    但我無力工作，如何養活Ａ女，我想說1個是我同居人，1個
    是我女兒，我都想保護他們，楊建德是有做錯事，但我想傷
    害未造成等語，及證人Ｂ女於原審審理時證稱：（問：站在
    妳做母親的立場，妳願意原諒楊建德？）對。（問：妳希望
    看到楊建德被關嗎？）不希望。（問：妳認為她跟妳的感情
    比較好，還是跟楊建德的感情比較好？）應該說是跟老公比
    較好吧等語，依證人Ｂ女上開證述，自亦可理解於被告遭檢
    方以強制性交未遂罪提起公訴後，Ｂ女在原審審理中所為之
    證述為何會與其之前在偵查中之證述迥異，而完全為有利被
    告之證述。
  4.再證人Ｂ女於原審審理中雖翻異前詞，而改稱被告平常進出
    Ａ女房間很正常，Ａ女當天沒有哭，伊有聽到聲音去敲門，
    是楊建德開門，伊進去的時候Ａ女好像在看書，伊沒有罵楊
    建德「你是不是人」，要是被告有欺負Ａ女，伊當天就可以
    報警，伊沒有質問被告云云。然考量證人Ｂ女前於偵訊中所
    為之證詞，係於距離犯罪時間較近時所為之證述，不僅證人
    之記憶尚處於猶新之階段，常情亦較無串證之機會、勾稽虛
    偽事實之可能，故此部分其陳述應較具可信性，又證人Ｂ女
    因於經濟上尚賴被告資助及照顧平日起居，且於原審審理時
    ，需面對被告並接受被告及辯護人之詰問，其可能因畏懼或
    是擔心日後生活無人照料等原因而為迴護被告之詞亦屬可能
    ，本院審酌本案證人Ｂ女前於偵訊中之證詞，從筆錄內容觀
    之，記載之事實經過均堪稱完整，且該筆錄製作當時並經證
    人Ｂ女當場審核無誤後簽名於上表示負責，再偵訊當時證人
    Ｂ女係經具結後作證，又觀察筆錄之記載其作證過程檢察官
    並無任何誘導訊問等不正訊問之情，又參其於偵查時並無須
    承擔面對被告之心理壓力，且因時間與案發時間較接近，其
    較能秉於真實情緒和事實為陳述，是於當時負擔偽證罪處罰
    下實無迴護被告之需要，而更易為真實之陳述。又況證人Ｂ
    女於本案事發後仍與被告同居一處，且對被害人Ａ女幾近不
    聞不問之態度，實與一般同類案件受害人之母親氣憤難平、
    同感傷痛等情緒相去甚遠，益徵其於原審證述時顯係為免被
    告受刑罰，對於本案相關重要事情迴避陳述等情。綜上說明
    ，自可推定證人Ｂ女前於偵訊之陳述與事實較為相近，而堪
    予採信，而可佐證被告確實有對Ａ女為強制性交未遂之犯行
    ，至證人Ｂ女於原審審理時具結後所為與事實不符之陳述，
    顯遭受不當外力干擾、內在之壓力，而為迴護被告之陳述，
    應以其先前供述較為可信，且證人B女亦因於原審審理時所
    為上開偽證犯行，業經臺灣苗栗地方法院判處有期徒刑4 月
    （判決內容見本院卷訴訟資料密封袋），是證人Ｂ女於審理
    中之證述即不足採信。
  (三)至於證人楊福盛於警詢雖證述：100年2月4日（年初二）23
    時許我在家玩電腦，約玩到凌晨2至3時許，當天家中都沒有
    發生什麼事，我大概從當天早上10時30分開始玩，玩到半夜
    2、3點，當中有用餐及上廁所，我都在玩電腦沒有注意父親
    楊建德侵入Ａ女房間內，當天Ａ女都在房間內，我不知道她
    在做何事，因為我在打電腦沒有聽到Ａ女在哭泣等語（見偵
    查卷第17至18頁）；又於本院審理時具結證稱：（問：100
    年2月4日晚上23時許你是在家中什麼地方玩電腦？）Ａ女房
    間的隔壁。（問：《請求提示上訴理由狀被證一，本院卷第
    18頁》這是否你們家房間大略位置圖？）是。（問：當時在
    哪個房間玩電腦？）第9號房間，Ａ女房間在第6號。（問：
    當時在玩電腦時你的房間有無上鎖？）沒有上鎖也沒有關門
    。（問：你玩電腦的房間跟Ａ女的房間是用什麼隔間？）一
    半是木板，一半是磚塊。（問：若Ａ女房間有講話、吵架的
    聲音，你玩電腦的房間是否聽得到？）可以。（問：100 年
    2月4日下午11時許是否聽到Ａ女房間有叫罵或叫救命的聲音
    ？）沒有。（問：當晚是否聽到Ｂ女罵你爸的聲音？）沒有
    。（問：今年農曆過年是幾月幾號？）我從2月初開始放假
    放了7天，究竟是幾號我忘記了。（問：100年2月4日是農曆
    幾號是否知道？）不知道。（問：100年2月4日當天是否有
    何特殊之處？）不知道等語（見本院卷第57至60頁）。惟查
    ，本件證人楊福盛係於100年3月12日晚上始突然接獲被告之
    電話，要其至警局作證，而證人楊福盛至警局證述之內容又
    係要其證述1個多月前某日即100年2月4日晚上其在房間打電
    玩時有無聽到被害人Ａ女之喊叫聲及家中有人爭吵之聲音。
    而證人楊福盛對於100年2月4日是農曆初幾、100年農曆1月1
    日係國曆幾月幾日及其係何日至警局製作筆錄，均回答不知
    道，故證人楊福盛對於日期顯無特殊之記憶天份，且其又稱
    100年2月4日當日並無何特殊之處，故要證人楊福盛於1個多
    月後再就某1特定日期某1特定時間其究竟係在何處作何事及
    就所見所聽聞之事再為回想並確實記憶，依一般人之記憶能
    力及習慣而言，顯係相當困難，且證人Ｂ女於偵訊時即證稱
    ：我晚上聽到電話聲起來，之後聽到Ａ女的哭聲，我就到Ａ
    女房間敲門，但房門鎖住，我就用力敲，後來楊建德過來開
    門等語（見100年度他字第218號卷第23至24頁），且證人Ｂ
    女於偵訊時亦向檢察官表示：我跟楊建德有感情，我認為沒
    有得逞就不會造成傷害等語，亦足認證人Ｂ女於作證當時仍
    對被告有感情，並對此事表現原諒被告之態度，故其當無故
    意為不利被告之證述，是以證人Ｂ女當時之證述應為可採。
    然證人楊福盛卻稱當日其在被害人Ａ女隔壁房間打電玩，且
    在房門未關之情況下，並沒有聽有叫罵或叫救命的聲音，也
    沒有聽到Ｂ女罵被告的聲音，反倒是距離較證人楊福盛遠之
    證人Ｂ女聽到被害人Ａ女之哭聲，是以證人楊福盛之證言顯
    甚為可疑，參以證人楊福盛係被告之子，與父親同居人之女
    即被害人Ａ女並無血緣關係，其所為證言亦難免有偏頗之虞
    ，而不足採信。
  (四)再查，被告前於100年3月12日警訊中先辯稱：Ａ女講的不是
    事實，事發時間伊當時跟Ｂ女在房間睡覺，並無到Ａ女房間
    ，Ａ女所講不是事實。伊當Ａ女為親生女兒看待云云。復於
    100年4月12日偵訊中辯稱：事發時間有在Ａ女房間，沒有抱
    住A女，伊進去看Ａ女有無整理房間並叫Ａ女早點睡，僅停
    留約5、6分鐘即回房睡覺。伊一星期進入Ａ女的房間2、3次
    ，且Ａ女要去哪都由伊接送，倘要性侵Ａ女機會多的是，不
    會選擇當時過年人那麼多的時候云云。相核上揭被告之辯解
    ，即可清楚知悉被告前後所辯矛盾且不合常理，顯有迴避事
    實之陳述，否則怎可能於僅相距1個月之前後兩次訊問，對
    於攸關本案事實重要之點即當日有無進入Ａ女房間等情為完
    全相反之陳述，並復於原審準備程序時對於當日有進入A女
    房間內之事實不予爭執（見原審卷12頁反面、13頁反面至14
    頁），顯見被告上揭警訊、偵訊中所言顯為虛構事實意圖免
    責之辯，並不足採信，另其上揭空言指述Ａ女證述不實，或
    辯稱因管教Ａ女使用電腦之時間而遭誣陷云云，均難憑採。
  (五)綜上所述，足認被告所辯顯係事後卸責之詞，不足採信，本
    件事證已臻明確，被告以強暴之方法而強制性交之犯行堪以
    認定，應予依法論科。
三、關於本案相關情節認定之依據：
  (1)證人Ｂ女進入房間時，被告是否已將內褲穿上： 
    經查，證人Ｂ女於偵訊時證稱：當天楊建德穿件外套，下面
    穿平常穿的四角內褲等語，至於證人Ａ女於原審審理時雖證
    稱：（問：確定他有脫掉褲子是因為妳母親敲門，那是誰去
    開門？）楊建德。（問：然後坐在椅子上的時候，他沒有穿
    褲子，是這樣嗎？）對等語，其所為證述與證人Ｂ女於偵訊
    時關於此部分之證述有所不同，惟證人Ａ女於100年7月19日
    審理時一開始證述時，即將年初二所發生的事與年初四所發
    生之事搞混（見原審卷第48頁反面至49頁正面），足認證人
    Ａ女某部分之記憶已因時間經過5月餘而記憶較為模糊，故
    此部分之記憶自以證人Ｂ女於偵訊時之證述為可採。參以證
    人Ａ女之房門係遭被告鎖上，被告雖因證人Ｂ女持續大力敲
    門而被迫必須開門，惟其在不願證人Ｂ女知此事之情況下，
    依常理應會穿上原所著之四角內褲後再去開門，足認證人Ｂ
    女進入房間時，被告應已將內褲穿上。
  (2)證人Ｂ女進入被害人Ａ女房間時，被害人Ａ女是否衣著整齊
    ：
    經查，證人Ａ女於原審證稱：於Ｂ女進入房內時，我當時有
    哭，…，我的內褲還來不及穿上等語，參以證人Ｂ女於偵訊
    時具結證稱：（問：有無看到Ａ女下半身沒有穿褲子及內褲
    ？）我當時沒有注意，我心情很亂，楊建德為何跑到Ａ女房
    間去，我也會怕楊建德會對Ａ女亂來等語，且被害人Ａ女係
    因被告欲對其強制性交而大聲哭喊，則依常理被害人Ａ女大
    可不必於有人來敲門時又幫被告掩飾被告欲強姦其之犯行，
    而趕快於被告開門前將內褲及外褲迅速穿上，以免被人發現
    。而當證人Ｂ女進入時，究竟被害人Ａ女有無穿外褲及內褲
    ，當係被害人Ａ女最為清楚，而證人Ｂ女於進入時因看到此
    景象因而生氣，致可能因而未注意此細節，故認此部分以被
    害人Ａ女於原審之證述較為可採。足認本件證人Ｂ女進入被
    害人Ａ之房間時，被害人Ａ女應係未穿內褲及外褲之狀態。
  (3)被告於進入被害人Ａ女房間後何時將被害人Ａ女房門鎖上：
    按被告以外之人於審判外之言詞或書面陳述，雖不得以之直
    接作為認定犯罪事實與否之證據，但參酌現行刑事訴訟法第
    166條之1第2項、第3項第6款，第166條之2之規定及行反詰
    問時，容許以陳述人先前不一致之陳述作為彈劾證據之法理
    ，非不得以之作為彈劾證據，用來爭執被告、證人、鑑定人
    陳述之證明力（最高法院94年度台上字第6881號判決參照）
    。經查，證人Ａ女於偵訊中證稱：（問：100年2月4日大年
    初二發生何事？）當天……楊建德進到我房內，但不讓我去
    看我媽媽，楊建德叫我坐在床邊，他也坐在床邊，……楊建
    德就突然抱住我，……，之後楊建德起身走到門口，當時我
    以為他要離開，結果他跑去鎖門，之後他轉身，強行脫掉我
    的褲子跟內褲……等語（見100年度偵字第1767號卷第26至
    27頁），又證人Ａ女於原審證稱：那一天……我聽到楊建德
    他在敲我的房門，……我一開門，楊建德就進來了，他就反
    手把門帶上，然後楊建德就叫我坐在床邊，他也坐下。（問
    ：他是一進來就把門反鎖嗎，還是妳鎖上的？）我不確定他
    是不是一進門就反鎖，可是鎖上門的人不是我等語（見原審
    卷第49、58頁），是以證人Ａ女已不確定被告係一進證人Ａ
    女房門即反手把門帶上或於被告坐在床上環抱證人Ａ女後，
    始起身將證人Ａ女之房門鎖上。而本件證人Ａ女於偵查中所
    為之證述雖因未具結而無證據能力，惟仍得以之作為彈劾證
    據，用來爭執證人Ａ女審理中此部分陳述之證明力，故從有
    利被告之認定，認被告係於坐在床上環抱證人Ａ女後，始起
    身將證人Ａ女之房門鎖上。
  (4)被告於何時起萌生對被害人Ａ女強制性交之犯意：
    經查，承上開(3)被告係於坐在床上環抱證人Ａ女後，始起身
    將證人Ａ女之房門鎖上之認定，且被告係於鎖門之後即將被
    害人Ａ女撲倒在床上，然後對我上下其手，再脫掉被害人Ａ
    女的外褲和內褲，再以其陰莖摩擦被害人Ａ女之陰部附近，
    企圖強制將其陰莖插入被害人Ａ女之陰道之方式施以強制性
    交行為等情，又查無其它積極證據足認被告於敲門或一進入
    被害人Ａ女之房間時，即萌生對被害人Ａ女強制性交犯意，
    故從有利被告之認定，認被告於環抱被害人Ａ女後起身將被
    害人Ａ女之房門鎖上時，始萌生對被害人Ａ女強制性交之犯
    意。
四、被告辯護人之辯護不予採信之理由：
  (一)被告之辯護人為被告辯稱：證人Ｂ女於原審審理時已明確證
    稱：100年2月4日晚間11時許進入Ａ女房間時，Ａ女並未告
    訴她遭到被告欺負等語，此證述雖與Ｂ女於警詢、偵訊中證
    述不同，惟卻與Ａ女於偵查、原體審理中均證稱：在當下房
    間內並未告訴Ｂ女發生何事等語相符，已足徵Ｂ女於原審審
    理中之證述較為屬實。且Ｂ女對於其於警、偵中何以自行杜
    撰不實且不利於被告陳述，已於原審審理時證稱：係因警察
    先行提示Ａ女指訴筆錄內容供其觀看，並要其依此回答，而
    Ｂ女因患有精神疾病，在精神欠佳下，受有誤導致Ｂ女順著
    警方提示之Ａ女指訴筆錄內容回答，並自行杜撰部分不實情
    節，此參諸Ｂ女警詢筆錄中確有記載有關Ａ女筆錄之內容（
    偵卷第22、23頁），亦足佐參，更足徵Ｂ女於原審之供述應
    較為真實而足採等語。
    惟查：證人Ｂ女於警詢稱其身體狀態良好，又警方提示證人
    Ａ女警詢筆錄予證人Ｂ女觀看，並要問其當時經過情形，此
    僅係訊問方式，以提問證人Ｂ女是否知此事及事情經過，且
    接著下一個問題係問證人Ｂ女當時被告在Ａ女房間內做何事
    ，由證人Ｂ女就當時所看到之情形回答。且證人Ｂ女對是否
    知被告於Ａ女小學2、3年級時就對她毛手毛腳之事，即表示
    其並不知情，顯並無證人Ｂ女因警方提及證人Ａ女之證述而
    予以附和之情形，故亦足認證人Ｂ女並無順著警方所提示之
    證人Ａ女指訴筆錄內容為回答，而係自主地回答問題，並無
    附和證人Ａ女於筆錄所為指訴之情事。
  (二)被告之辯護人為被告辯稱：證人Ｂ女於審理中一再供稱：10
    0年2月4日晚間11時許進入Ａ女房間時，Ａ女並未告訴伊遭
    被告欺負，且被告當時身穿大衣，下半身為平常之四角內褲
    ，並非未穿褲子，此與Ａ女最初指訴相符（見偵卷第27頁）
    ，看不出有無異樣，且證人Ａ女於該日後之數天內，均未告
    訴證人Ｂ女當夜發生何事，故證人Ｂ女於審理中供稱不知Ａ
    女遭受侵害，確與證人Ｂ女所知相符，足證證人Ｂ女於警詢
    與偵查中之供述內容，均非依其所知所聞而為，顯不足採，
    而應以審理中之證述為真。故依證人Ｂ女證述不知被告有侵
    害Ａ女行為，自難據此認定被告有檢官起訴之犯罪等語。
    經查：
  1.本件被害人之房門係遭被告鎖上後，並對Ａ女為性侵，嗣後
    係因Ｂ女聽到Ａ女之哭聲，並發現Ａ女房門鎖住，始用力敲
    門，被告於此情形乃只得停歇性侵，並趕快穿好內褲去開門
    ，惟時值冬天2月，被告穿著四角內褲，於晚上11時至Ａ女
    房間，且於被告進入Ａ女房間後又將Ａ女房門鎖上，此已甚
    為可疑，又Ａ女此時並沒有穿外褲及內褲，身為母親之Ｂ女
    依常情一看此現場情狀當即能知悉並認定其同居人即被告性
    侵其女兒即Ａ女，當無再需由Ａ女向Ｂ女說明，Ｂ女始能了
    解究竟發生何事，更何況證人Ｂ女於偵訊中即證稱：我有問
    楊建德「你在幹麻，你是不是人啊」，楊建德沒有回答；楊
    建德不理我，隨便我罵；楊建德沒有承認對Ａ女性侵，但我
    質問時，楊建德就坐在那裡隨使我捶，隨便我罵；我問楊建
    德說是什麼情形，畢竟是教養10幾年小孩的父親了，怎麼可
    以這樣，但楊建德都不理我；我問他說「你是不是人啊，叫
    你爸爸叫了10幾年，這樣你也要硬騎上去」（台語）等語（
    見100年度他字第218號卷第24至26頁），足認證人Ｂ女當下
    看現場之情形即知悉被告性侵Ａ女，而非不知情，所以Ｂ女
    才會向被告質問「你是不是人啊，叫你爸爸叫了10幾年，這
    樣你也要硬騎上去」（台語）等語。且Ｂ女事後與被告質問
    及對話之情形，業經Ｂ女於偵訊中一一向檢察官證述甚詳，
    此等質問之對話甚為傳神，若非Ｂ女自己親口向檢察官陳述
    ，絕非他人所得知悉，當係真實而堪信為真實。
  2.又證人Ｂ女更將其於此事情發生後仍願與被告住在一起之心
    路歷程向檢察官證述甚明（詳理由貳、二、(二)3.），依證人
    Ｂ女上開證述，自亦可理解於被告遭檢方以強制性交未遂罪
    提起公訴後，Ｂ女在原審審理中所為之證述為何會與其之前
    在警詢及偵查中之證述迥異，而完全為有利被告之證述。
  (三)被告之辯護人為被告辯稱：證人Ａ女自稱於案發當日晚上未
    曾告知證人Ｂ女發生何事，且迄今亦未正式告訴證人Ｂ女，
    在案發後數日內，二度前往其阿姨家中，亦未告訴阿姨，足
    證就其最親密的人，證人Ａ女均未曾告知，顯然與常理有違
    ，尤其證人Ａ女又自稱當時很想逃離被告家，卻又未藉此重
    大事件為之，更與情理不符。而最後反而是因證人Ｂ女與被
    告母親間之婆媳不合，導致證人Ｂ女帶領證人Ａ女離開被告
    家，證人Ａ女才有機會離開，故證人Ａ女顯然是因平常對被
    告矛盾且誤解的誤知，欲藉證人Ｂ女與被告母親間婆媳不合
    ，導致證人Ｂ女帶領證人Ａ女離開被告家的機會，不願再隨
    證人Ｂ女回到被告家中生活，因而杜撰本件不實指控。經查
    ：
  1.性侵之被害人一般均不太願意將其遭性侵之事告訴他人，甚
    至親友，而常將此不愉快之事埋藏在自己內心深處，且也非
    常不願意讓其他人知其曾遭性侵一事，更何況性侵之人若是
    自己之家人或母親之同居人時，被害人所要考慮之層面將更
    多也更廣，而非如同被陌生人性侵時馬上想到即時至警局揭
    發其惡行。本件被告即係被害人母親之同居人，亦是整個家
    庭經濟之支柱，母親對此事之反應、想法及是否願意揭發此
    事之態度，常左右被害人之作法與是否強迫自己容忍此事，
    若母親不支持被害人報案或離開同居人，則被害人之處境將
    更孤立無援；又本件被害人Ａ女與母親即Ｂ女係至被告家中
    同居，如揭發此事被害人Ａ女與Ｂ女可能會被迫只能離開被
    告家一途，並因Ｂ女無法工作，Ａ女及Ｂ女可能因此無棲身
    處所、或因無經濟來源而無法擣措生活費用，及被害人Ａ女
    是否願意為母親而一再容忍此事，此均係本件年僅十六歲之
    被害人Ａ女所須考量之點。故證人Ａ女縱未於農曆年初三及
    初五一見到阿姨即Ｃ女即將此事告訴Ｃ女，亦與性侵被害人
    通常不太願意將其遭性侵之事告訴親友，尤其在性侵之人為
    家人或母親之同居人時之常情相符，而非與常理有違。
  2.至於100年2月4日晚上當時之情況，證人Ａ女縱未親口告訴
    證人Ｂ女其遭被告性侵，惟從當日係證人Ａ女之大叫驚動證
    人Ｂ女前來證人Ａ女房間，敲門查看，看到楊建德穿內褲去
    開門，並坐在證人Ａ女書桌的椅子那邊，當時證人Ｂ女站在
    門口，證人Ｂ女責備楊建德怎麼可以這樣，證人Ｂ女也有看
    到證人Ａ女當時沒有穿褲子跟內褲，則雖證人Ａ女未告訴證
    人Ｂ女發生何事，惟證人Ｂ女係成年女子，且係證人Ａ女之
    母親，又是被告之同居人，其依現場親眼所看到之現場情狀
    ，當場即可得知證人Ａ女遭被告性侵害，故其並進而責備被
    告，而證人Ａ女見證人Ｂ女當場之反應，亦知證人Ｂ女已了
    解被告對證人Ａ女做了什麼不該做的事，既然證人Ａ女在此
    情況下認為母親即證人Ｂ女已明瞭其遭被告性侵，則在此情
    況下證人Ａ女當無再次將遭被告性侵一事告訴已知情之Ｂ女
    之必要。
  (四)弁護人為被告辯護稱：Ａ女顯然是因平常對被告矛盾且誤解
    的誤知，欲藉證人Ｂ女與被告母親間婆媳不合，導致證人Ｂ
    女帶領證人Ａ女離開被告家的機會，不願再隨證人Ｂ女回到
    被告家中生活，因而杜撰本件不實指控云云。惟此顯與證人
    Ａ女於原審證述：（問：所以如果沒有妳媽媽叫妳半夜收拾
    行李回到桃園的話，其實妳也會一直在楊建德家住下去？）
    （沈默5秒）可能如果那一天晚上他們沒有爭吵，然後我母
    親沒有叫我收東西的話，我…後來自己想法是可能會逃家。
    （問：但是那個時候還沒有這個想法？）有這個想法，可是
    還沒有付諸行動等語（見原審卷第57頁反面至58頁），明顯
    不符，而無可採信。
  (五)被告之辯護人為被告辯稱：證人Ａ女於偵查中證稱：當Ｂ女
    進入房間時，被告已將內褲穿上，才開門讓Ｂ女進入，但審
    理時為了加強對被告指述，改稱Ｂ女進入房間時，被告是未
    穿著內褲（原審卷61頁），除了前後不符外，更用以指控Ｂ
    女不用Ａ女告知即可知悉被告所為，藉以掩飾其未曾告知Ｂ
    女之不實且不合常理行為，亦足證Ａ女所為指述確有瑕疵等
    語。
    惟按被害人之指述，有部分前後不符，究以何者為可採，法
    院原得本於調查證據之結果自由判斷，非謂一有不符或矛盾
    ，即逕認其全部均不足採，尤其關於行為之動機、手段、結
    果等細節方面，被害人難免因個人因素，故予誇大、渲染，
    但只要對基本事實之陳述，於真實性無礙時，該部分之陳述
    仍非不得採信（最高法院74年臺上字第1599號判例意旨參照
    ）。是按上揭被害人Ａ女於偵查、審理中歷次證述，雖對於
    事發當日被告究竟係否一進房門即反鎖房門、於Ｂ女進入房
    間時被告是未穿著內褲等細節有前後證述未完全一致之情況
    ，惟Ａ女就被告當時進入其房間時穿著外套、四角褲等情能
    清楚陳述，亦對被告如何藉故要求進入其房間，及被告脫去
    Ａ女之衣褲後，並以棉被蓋住，甚欲將性器官進入Ａ女性器
    官而在Ａ女性器官外摩擦等重要情節均能指述甚詳，且Ａ女
    就此部份之供述前後尚屬一致，而無顯不可信或矛盾之處。
    況被害人Ａ女已與被告相處10幾年，雖與被告之相處冷漠而
    非熱絡，然雙方間並無重大仇愿，實無陷害誣告被告或羅織
    被告入罪之必要，又被害人Ａ女於事發時為年滿16歲之少女
    ，依一般同齡少女之社會經驗觀察，該年齡之少女已可能藉
    由媒體等資訊傳播或是學校教育等管道，而對性行為或性侵
    害等事情有初步認識，揆諸其存有之性教育觀念，再者性侵
    害案件之本質對被害人之身心、生活都將造成莫大影響，一
    般人非身歷其境遭受其害，應不至使自己陷入該等壓力中而
    提告訴之可能。揆諸前揭說明，縱被害人Ａ女之指述就部分
    細節非自始至終全盤一致，惟法院仍可本於自由調查決定何
    者可採，而非一旦有所不符即全然不足採，故本件被害人Ａ
    女對遭被告性侵害未遂之過程、細節之陳述於基本事實面皆
    一致，則其所述其他如被告進入房間之過程和細節及Ｂ女進
    入Ａ女房間時被告是否已將內褲穿上等情縱有出入，惟對本
    件性侵害部分之證言真實性無礙，本院認被害人Ａ女所言遭
    性侵害過程之證言堪予採信。
  (六)被告之辯護人為被告辯稱：退步言，證人Ａ女於偵訊時證稱
    ：之後他轉身，強行脫掉伊的褲子和內褲，伊就大叫「救命
    ，不要」，但還是沒有用，楊建德將伊推倒在床上，楊建德
    當時只有穿外套跟內褲，他就將他的外套跟內褲脫掉，開始
    摸伊的胸部跟下體，直接想以性器官進入伊的性器官，但沒
    有成功，伊持續大叫，楊建德就用棉被蓋住我們二人等語，
    果爾，被告主觀上若有對證人Ａ女為性交之不法犯意，則以
    證人Ａ女前揭所述情節，被告之陰莖豈有不勃起之理？此除
    證明證人Ａ女所述顯違反常理外，另被告主觀上是否有對證
    人Ａ女強制性交之犯意，亦容有疑義等語。
    經查，被告陰莖有無勃起，與其是否有對證人Ａ女強制性交
    未遂無涉，且當日因被害人Ａ女不願遭被告強制性交，而一
    直大聲喊「救命」、「不要」，且極度反抗，依當時之情況
    亦可能會影響被告陰莖之勃起。
  (七)被告之辯護人為被告辯稱：被告雖有於上開時間進入Ａ女房
    間，惟僅是例行性至Ａ女房間巡視，並囑咐Ａ女早點睡覺並
    無對Ａ女為任何性侵害之行為，此業經被告於歷次庭訊供陳
    一致等語。
    惟查，被告於100年3月12日警詢中係辯稱：事發時間伊當時
    跟Ｂ女在房間睡覺，並無到Ａ女房間，Ａ女所講不是事實。
    伊當Ａ女為親生女兒看待云云。復於100年4月12日偵訊中又
    辯稱略謂：事發時間有在Ａ女房間，沒有抱住Ａ女，伊進去
    看Ａ女有無整理房間並叫Ａ女早點睡，僅停留約5、6分鐘即
    回房睡覺云云。相核上揭被告之辯解，即可清楚知悉被告前
    後所辯矛盾不合常理，顯有迴避事實之陳述，否則怎可能於
    僅相距1個月之前後兩次訊問，對於攸關本案事實重要之點
    即當日有無進入Ａ女房間等情為完全相反之陳述，又案發當
    日時值冬天2月，被告穿著四角內褲，於晚上11時至Ａ女房
    間，且於被告進入Ａ女房間後又將Ａ女房門鎖上，此已甚為
    可疑，又若被告僅係例行性至Ａ女房間巡視，並囑咐Ａ女早
    點睡覺，則其何需將Ａ女房門上鎖，亦顯與常情不符。
五、論罪科刑之理由：
  (一)按刑法第10條5項規定：「稱性交者，謂非基於正當目的所
    為之下列性侵入行為：一、以性器進入他人之性器、肛門或
    口腔，或使之接合之行為。二、以性器以外之其他身體部位
    或器物進入他人之性器、肛門，或使之接合之行為」。申言
    之，祇需性器或性器以外之其他身體部位或器物與被害人性
    器、肛門或口腔接合即屬既遂。依上揭事證，被告將被害人
    Ａ女之房門鎖上，並將被害人Ａ女撲倒在床上，再強行脫掉
    被害人Ａ女之外褲及內褲，被害人Ａ女雖不從而極力抵抗並
    大聲喊叫，惟仍不敵被告之強制力，以其陰莖摩擦被害人Ａ
    女之陰部附近，企圖強制將其陰莖插入被害人Ａ女之陰道之
    方式欲遂行其強制性交之行為，並因被害人Ａ女不從抵抗並
    不時喊叫，始驚動證人Ｂ女，是以被告違反被害人Ａ女意願
    甚明，此亦有證人Ａ女證述其極力抵抗喊叫以表達其不願意
    等語在卷，是被告之行為足以壓抑被害人Ａ女對自身性自主
    決定權，符合強制性交罪構成要件，惟因被害人Ａ女強力反
    抗並不時喊叫，始驚動證人Ｂ女前來敲門察看，楊建德因而
    未得逞而未得逞，其行為顯已符合上揭強制性交未遂之要件
    甚明。故核被告所為，係犯兒童及少年福利法第70條第1項
    前段、刑法第221條第2項、第1項之成年人對少年強制性交
    未遂罪。
  (二)又依兒童及少年福利法第70條第1項前段規定：「成年人教
    唆、幫助或利用兒童及少年犯罪或與之共同實施犯罪或故意
    對其犯罪者，加重其刑至二分之一」，被告於行為時為已滿
    20歲之成年人，被害人Ａ女係83年5月生，於被告行為時係
    14歲以上未滿18歲之少年，此有被告之年籍資料及被害人Ａ
    女之年籍資料對照表在卷可參（被害人年籍資料附於100年
    度偵字第1767號卷第38頁密封資料袋內），被告成年人故意
    對18歲以下之少女即被害人Ａ女犯罪，自應依該法第70條第
    1項前段規定加重其刑。
  (三)又按未遂犯之處罰，以有特別規定者為限，並得按既遂犯之
    刑減輕之，刑法第25條第2項定有明文。是本案被告雖已著
    手於強制性交之犯行，惟因被害人Ａ女反抗而未完成強制性
    交行為，則被告為未遂犯，其情節較既遂犯輕，爰就其所犯
    強制性交未遂犯行，依前揭規定減輕其刑，並依刑法第71條
    第1項之規定先加重後減輕之。
  (四)按現行刑法第221條第1項之強制性交罪，立法目的旨在維護
    男女平權之原則及尊重男女性主權，是關於行為人所實施之
    強暴、脅迫等行為，自不以至使被害人不能抗拒為必要（最
    高法院95年度臺上字第5210號判決意旨參見）。本件被害人
    Ａ女因被告對其施以強暴之手段欲被害人Ａ女因其強暴手段
    而得以由被告以性器進入被害人Ａ女之陰道，此部分以違反
    其意願之方法自應為所施之強暴手段所吸收，故均不另論列
    （最高法院95年度臺上字第5210號判決意旨參照）。
  (五)復按強制性交而剝奪他人之行動自由時，是否於強制性交罪
    外另成立妨害自由罪，須就犯罪行為實施經過之全部情形加
    以觀察，如該妨害自由之行為已可認為強制性交行為之著手
    開始，則應成立單一之強制性交罪（最高法院68年臺上字第
    198號判例意旨參照）；又凡本於強制性交之意思，而施用
    強暴、脅迫手段者，即使強制性交尚未開始，仍不得謂非著
    手強制性交（參照70年度台上字第5409號判決要旨、87年度
    台上字第139號判決要旨）；另強制性交罪之內容，當然含
    有使人行無義務之事等妨害自由之性質，該罪一經成立，則
    妨害自由行為即已包含在內，自不另成立妨害自由之罪名（
    最高法院46年台上字第1285號判例參照）。又刑法第221條
    第1項之強制性交罪，是否另成立妨害自由罪，須就被告犯
    罪行為實施經過之全部情形加以觀察，倘妨害自由之行為已
    可認為強制性交行為之開始著手實施，或無傷害之故意，被
    害人所受之極輕微傷害為被告強暴行為當然發生之結果，僅
    成立單一之強制性交罪，不另論以妨害自由罪或傷害罪（最
    高法院90年度台上字第813號判決參照）。查被告於將被害
    人Ａ女之房門鎖上，並將被害人Ａ女撲倒在床上，再強行脫
    掉被害人Ａ女之外褲及內褲，被害人Ａ女雖不從而極力抵抗
    並大聲喊叫，惟仍不敵被告之強制力，其意即在對被害人Ａ
    女為強制性交，是被告對被害人Ａ女之妨害自由之強制行為
    ，與被告實施之強制性交行為，時間密接，處所同一，行為
    態樣亦屬強制性交之強暴行為，是被告上開妨害自由之強制
    行為，顯係強制性交行為之著手，應無疑問。
六、撤銷原審判決及量刑之理由：
  (一)原審認被告成年人故意對少年強制性交未遂之犯行事證明確
    ，予以論罪科刑，固非無見，惟查：
  1.按刑法總則之加重，係概括性之規定，所有罪名均一體適用
    ；刑法分則之加重，則係就犯罪類型變更之個別犯罪行為予
    以加重，成為另一獨立之罪名。兒童及少年福利法第70條第
    1項前段所定，成年人故意對兒童少年犯罪之加重，係對被
    害人為兒童少年之特殊要件予以加重處罰，乃就犯罪類型變
    更之個別犯罪行為予以加重，自屬刑法分則加重之性質（最
    高法院96年度台上字第681號判決參照）。又刑法分則之加
    重，係就犯罪類型變更之個別犯罪行為予以加重，成為另一
    獨立之罪名，而依刑事訴訟法第95條第1款規定：訊問被告
    應先告知犯罪嫌疑及所犯所有罪名。罪名經告知後，認為應
    變更者，應再告知。此乃被告在刑事訴訟上應受告知之權利
    ，為行使防禦權之前提。其所謂「犯罪嫌疑及所犯所有罪名
    」，除起訴書所記載之犯罪事實及所犯法條外，自包含依刑
    事訴訟法第267條規定起訴效力所擴張之犯罪事實及罪名。
    法院就此等新增或變更之罪名，均應於其認為有新增或變更
    之情形時，隨時、但至遲於審判期日踐行上開告知之程序，
    使被告知悉而充分行使其防禦權，始能避免突襲性裁判，而
    確保其權益；否則，如僅就原起訴之犯罪事實及罪名調查、
    辯論終結後，擅自擴及起訴書所記載罪名以外之犯罪事實或
    變更起訴書所引應適用之法條而為判決，就此等未經告知之
    犯罪事實及新罪名而言，無異剝奪被告依同法第96條、第28
    9條等規定所應享有之辯明罪嫌及辯論（護）等程序權，其
    所踐行之訴訟程序，即難謂於法無違（最高法院95年度台上
    字第4987號判決參照）。本件原判決論處被告成年人故意對
    少年犯強制性交未遂罪，並援引兒童及少年福利法第70條第
    1項規定加重其刑，然檢察官起訴書並未記載此部分條文，
    原審於準備程序、審判期日，均未曾告知被告可能涉犯之此
    部分條文，卻於辯論終結後判處被告成年人故意對少年犯強
    制性交未遂罪刑，顯有礙被告之防禦權，所踐行之訴訟程序
    難謂於法無違。
  2.刑事訴訟法第288條第3項，明定除簡式審判程序案件外，審
    判長就被告被訴事實為訊問者，應於調查證據程序之最後行
    之，以符改良式當事人進行主義之修法精神。此項被訴事實
    之訊問，乃事實審法院必須踐行之法定程序之一，旨在使被
    告有辯明犯罪嫌疑之機會，及陳述有利於己之事實，屬被告
    行使防禦權最重要之一環。倘審判長於調查證據程序完畢後
    ，疏未就被告之被訴事實予以訊問，無異剝奪其防禦權之行
    使，抑且有害於公平審判及程序正義，其本此有瑕疵之審判
    程序所為之判決，自有判決不適用法則之違背法令。又檢察
    官之起訴書，雖已依同法第264條第2項第2款規定，記載犯
    罪事實，但於調查被告被訴之犯罪事實時，應依前揭規定踐
    行「訊問」之程序，不得僅依同法第164條或第165條規定，
    提示檢察官之起訴書或告以要旨，以取代「訊問」被訴事實
    。本件原審法院之審判程序，依審判筆錄記載，審判長並未
    就被告被訴之犯罪事實，依法踐行「訊問」之程序，而僅以
    「對檢察官起訴書所載犯罪事實有何意見？（告以要旨）」
    一語取代（見原審卷第64頁），即為有罪之判決，自屬於法
    有違（參照最高法院96年度台上字第2058號判決、96年度台
    上字第2060號判決）。
  (二)對於上訴理由之審酌：
  1.檢察官上訴意旨雖略以：被告於犯案後一直否認犯行，也未
    對A女為任何賠償，尚有對仍與其同居之B女施加壓力，使其
    在審理中作出不實證述，顯示其毫無悔改之意，並影響司法
    之公正性，犯後態度甚劣。而原審雖認為被告有罪，但其量
    刑卻輕於求刑之範圍，尚不足以達到懲罰被告之效果，是請
    撤銷原審之判決，改量處被告有期徒刑5年以上之刑，以懲
    頑劣等語，惟Ｂ女於原審審理時所為偽證犯行，雖經臺灣苗
    栗地方法院判處有期徒刑4月，惟該案判決係認Ｂ女因尚與
    楊建德同居，且所有之生活費用均由楊建德供給，為迴護楊
    建德，竟基於偽證之犯意，於100年7月19日原審審理時為偽
    證，並未認定係被告對Ｂ女施加壓力，使其在審理中作出不
    實證述，此外，檢察官在本院又未提出其他不利於被告之證
    據，是檢察官指摘原審量刑過輕，改量處被告有期徒刑5年
    以上之刑等語，固無可取；又被告上訴意旨否認有強制性交
    之犯行，其上訴亦無理由，惟原判決既有前揭可議之處，自
    應由本院將原判決撤銷改判。
  (三)爰審酌被告前僅曾有傷害罪之前科紀錄，素行尚可，此有臺
    灣高等法院被告前案紀錄表1份在卷可稽；復衡酌被告為被
    害人Ａ女之母Ｂ女之同居人，被告自屬其父執輩，本應對被
    害人Ａ女善盡照護之責，但其竟為滿足個人私慾，明知被害
    人Ａ女係未滿18歲之少女，藉機進入被害人Ａ女房間，而強
    行脫去被害人Ａ女之外褲及內褲而為強制性交，雖被告之行
    為未達既遂，然已對被害人Ａ女的身體、心靈造成極大之創
    傷，非經長時期的心理輔導，無法排除，被告惡性非輕，併
    參酌其於原審判決前雖已與被害人Ａ女之母親即Ｂ女達成民
    事和解，惟此和解乃Ｂ女未經被害人Ａ女之同意下，由Ｂ女
    自行與被告和解，惟被告迄今並未獲得被害人Ａ女之宥恕，
    及其犯罪之動機、手段、智識程度為國中畢業、利用其與被
    害人Ａ女之母親即Ｂ女同居而與Ａ女同住一屋簷下之機會犯
    下本案等一切情狀，爰量處如主文所示之刑，以儆效尤。
  (四)又刑法第91條之1有關強制治療處分之規定，業於94年2月2
    日修正公佈，並於95年7月1日施行，同條第1項規定：「犯
    第221條至第227條、第228條、第229條、第230條、第234條
    、第332條第2項第2款、第334條第2款、第348條第2項第1款
    及其特別法之罪，而有下列情形之一者，得令入相當處所，
    施以強制治療：一、徒刑執行期滿前，於接受輔導或治療後
    ，經鑑定、評估，認有再犯之危險者。
    二、依其他法律規定，於接受身心治療或輔導教育後，經鑑
    定、評估，認有再犯之危險者」，已將刑前治療改為刑後治
    療，本案被告行為時係在前揭修法之後，是應於被告徒刑執
    行期滿前，於接受輔導或治療後，經鑑定、評估，認為有再
    犯之危險者，再施以強制治療，附此敘明。
據上論斷，應依刑事訴訟法第369條第1項前段、第364條、第299
條第1項前段，兒童及少年福利法第70條第1項，刑法第221條第2
項、第1項、第25條第2項，判決如主文。
中    華    民    國   100    年    11    月    15    日
            刑事第四庭    審判長法  官  洪  耀  宗
                                法  官  林  清  鈞
                                法  官  石  馨  文
以上正本證明與原本無異。     
如不服本判決應於收受送達後10日內向本院提出上訴書狀，其未
敘述上訴理由者，並得於提起上訴後10日內向本院補提理由書（
均須按他造當事人之人數附繕本）「切勿逕送上級法院」。

                                書記官  郭  蕙  瑜

中    華    民    國   100    年    11    月    15    日
附錄本判決論罪科刑法條：
中華民國刑法第221條：
對於男女以強暴、脅迫、恐嚇、催眠術或其他違反其意願之方法
而為性交者，處3 年以上10年以下有期徒刑。
前項之未遂犯罰之。
兒童及少年福利法第70條：
成年人教唆、幫助或利用兒童及少年犯罪或與之共同實施犯罪或
故意對其犯罪者，加重其刑至2 分之1 。但各該罪就被害人係兒
童及少年已定有特別處罰規定者，不在此限。
對於兒童及少年犯罪者，主管機關得獨立告訴。